【裁判字號】    98,台上,7881
【裁判日期】    981229
【裁判案由】    偽造文書
【裁判全文】
最高法院刑事判決            九十八年度台上字第七八八一號
上  訴  人  乙○○
選任辯護人  周嬿容律師
上  訴  人  甲○○
上列上訴人等因偽造文書案件，不服台灣高等法院中華民國九十
六年十月三日第二審判決（九十六年度上訴字第三二三一號，起
訴案號：台灣板橋地方法院檢察署九十三年度偵字第一一一五二
號），提起上訴，本院判決如下：
    主  文
上訴駁回。
    理  由
壹、乙○○行使偽造公文書等得上訴部分：
按刑事訴訟法第三百七十七條規定：上訴於第三審法院，非以判
決違背法令為理由，不得為之；是提起第三審上訴，應以原判決
違背法令為理由，係屬法定要件。如果上訴理由書狀並非依據卷
內訴訟資料具體指摘原判決不適用何種法則或如何適用不當，或
所指摘原判決違法情事顯與法律規定得為第三審上訴理由之違法
情形不相適合時，均應認其上訴為違背法律上之程式，予以駁回
。本件原判決綜合全案證據資料，本於事實審法院之推理作用，
認定上訴人乙○○有其事實欄所載行使偽造公文書、行使偽造私
文書及偽造公印文等犯行，因而撤銷第一審關於乙○○部分科刑
之判決，改判仍依行為時牽連犯及連續犯關係，從一重論乙○○
以共同連續行使偽造公文書，足以生損害於公眾及他人罪，量處
有期徒刑二年八月，並諭知扣案如原判決附表一、附表三所示之
物均沒收。已詳敘其所憑證據及認定之理由，對於乙○○所辯各
節何以不足採信，亦詳加指駁及說明，俱有卷存證據資料可資覆
按。乙○○上訴意旨略稱：伊並未參與原判決事實欄二之(一)（冒
名申辦銀行帳戶及電信服務部分，包括１至１３部分），及二之
(二)（冒名申辦詐取汽車及貸款部分）之１、２、６所載之犯罪事
實（即台灣士林地方法院檢察署檢察官九十四年度核退字第四八
號併案意旨書所載犯罪事實部分，見一審卷第一四九至一五三頁
）。而伊於第一審係為避免數罪併罰之不利益，始對上述犯罪事
實為有罪答辯；惟伊於原審已否認有上述犯行。而「有罪答辯」
與「自白犯罪事實」並不相同，自不能以伊於第一審曾為有罪答
辯，遽認伊已自白本件全部犯行。又縱認伊於第一審所為之有罪
答辯係屬審判上自白，亦應調查其他佐證，以查明其自白是否與
事實相符，始能採為其犯罪之證據。惟原審並未調查其他補強證
據，僅憑伊於第一審所為有罪答辯，遽認伊有參與共犯上述犯行
，自屬不當。又原判決雖於理由內說明：本件犯罪事實業據伊於
第一審供承不諱，核與證人劉夢蕾等人暨共同正犯王炳宏證述情
節相符云云，但並未具體說明該等證人供述之內容為何，且本件
除被害人楊和平等人以外，其餘證人（如劉夢蕾、李瑞祿、廖素
英）或他案被告（如王炳宏）及同案被告（即甲○○）之證述，
均無涉及對伊不利之內容，原判決謂伊之自白與該等證人證述情
節相符，亦有未合云云。然查，刑事訴訟法第一百五十六條所謂
「被告之自白」，即被告自由陳述犯罪事實之謂。其方法有明示
與默示之分，明示者其為自白，固無待論。而默示自白，除單純
沉默不得認為自白以外，實務上依被告之言詞內容、表情、態度
或舉動，足以表現其為犯罪事實之承認者，亦與明示自白具有相
同之效力；例如訊以「對於檢察官起訴（或併案）之犯罪事實是
否承認」，據答「承認」、「無意見」、「承認有檢察官起訴（
或併案）之犯罪事實」，或與此相類之意思者，即不失為自白，
並不以重覆陳述全部犯罪事實經過為必要。乙○○於第一審行準
備程序時，經受命法官就本件檢察官起訴及移送併辦之全部犯罪
事實，迭次訊問其意見時，先後陳稱：「（對檢察官請求併案《
指九十四年度核退字第四十八號併案意旨書所載犯罪事實》有何
意見？）無意見」、「我對檢察官減縮後的起訴及併案犯罪事實
全部承認」、「（對於本院整理的本案審理事實有何意見？）無
意見，同意」、「（對於前開起訴及減縮、擴張之犯罪事實有何
意見？）全部認罪」等語；於第一審審理期日進行辯論時，亦陳
稱「認罪」；有第一審準備程序及審理筆錄可稽（見一審卷(一)第
二四五、二四六頁，卷(二)第七十八、七十九、九十六頁）。則依
上所述，乙○○於第一審顯已自白有本件檢察官起訴及移請法院
併案審理部分（不含檢察官請求減縮併案部分之事實）之全部犯
罪事實。上訴意旨謂認罪答辯與自白性質不同，其於第一審僅為
認罪答辯，並未為犯罪事實之自白云云，然其並未具體說明「認
罪答辯」與「自白犯罪事實」究竟有何不同，依上述說明，自無
可取。又原判決除依據乙○○於第一審之自白外，並參酌證人劉
夢蕾、李瑞祿、廖素英、楊和平等多人及共同正犯王炳宏之證述
，復佐以如原判決附表一、二、三所示之偽造文件及卷附相關銀
行帳戶存摺、鑑驗通知書、房屋租賃契約書、行動電話租用確認
通知、汽車貸款申請書、汽車新領牌照登記書、行車執照、汽車
保險證、動產抵押暨借款契約書、撥款授權書、付款通知、動產
擔保登記資料、附條件買賣契約書及照片等證據資料，因認其自
白與事實相符，而採為犯罪之證據（見原判決第十二頁倒數第四
行至第十四頁第九行），並非單憑乙○○之自白即認定其犯罪事
實。且依共同正犯甲○○於警詢時所陳：「我們集團裡還有一個
叫陳景（錦）峰，因偽造文書及詐欺案現羈押中」等語（見九十
三年度偵字第八五二五號卷二第八十六頁），以及於偵查中所陳
：「橫科路住處除我之外，還有王炳宏、乙○○、『輝董』，在
該處查獲的鋼印壓製機、電腦相關設備、橡皮印章、身分證空白
紙、防水相片用紙、數位影像處理光碟等物是我們四人大家一起
的，是我們的生財工具。我們是利用別人的身分去車行貸款，由
不知情的車行幫我們向車行熟悉的銀行貸款，再由我們直接向銀
行接洽。每次我們要買車一定要兩個人，一個車主、一個保人，
我、王炳宏、乙○○、『輝董』四人是輪流配合去買車貸款，除
周恆輝外，其餘三人若是扮演車主，國產車每人得三萬元（新台
幣，下同），進口車每人可得六萬元，至於保證人部分每人一律
分得一萬元」等語（見九十三年度核退字第一八九號卷第二十三
至二十七頁）；亦足以佐證乙○○之自白與事實相符。參以乙○
○於偵查中坦承係因缺錢花用而加入周恆輝等人組成之詐騙集團
，並經周恆輝提供偽造身分證件後，與甲○○持偽造身分證件前
往銀行冒名開戶，並佯向車行購車、詐取汽車貸款，瓜分貸得款
項等語（見原判決第十六頁倒數第七至倒數三行），顯見乙○○
係屬周恆輝（即綽號「輝董」者）、甲○○及王炳宏所共組詐欺
集團之成員，並利用分工合作方式，以達渠等共同犯罪之目的，
縱乙○○未實際參與其中部分犯罪構成要件之實行，但其既屬該
犯罪集團成員而具有共同犯罪意思之聯絡，則其對於該集團其他
成員所為本件犯罪事實自應共同負責。縱證人劉夢蕾、李瑞祿、
廖素英及共同正犯王炳宏等人於作證時並未具體敘述乙○○參與
犯罪之情節，亦不影響其本件犯罪事實之認定。上訴意旨謂其未
親自參與前揭檢察官移送併案審理部分之犯罪事實，而認該部分
不應由其負責一節，亦屬誤會。綜上，本件乙○○上訴意旨並非
依據卷內資料具體指摘原判決有何違背法令之情形，徒就原審採
證認事職權之適法行使，暨原判決已明確論斷詳細說明之事項再
為爭執，顯與法律規定得為第三審上訴理由之違法情形不相適合
。揆之首揭說明，其對於原判決關於行使偽造公文書、行使偽造
私文書及偽造公印文部分之上訴為違背法律上之程式，應予駁回
。
貳、甲○○行使偽造公文書等得上訴部分：
查第三審上訴書狀，應敘述上訴之理由，其未敘述者，得於提起
上訴後十日內補提理由書於原審法院，已逾上述期間，而於第三
審法院未判決前仍未提出上訴理由書狀者，第三審法院應以判決
駁回之，刑事訴訟法第三百八十二條第一項、第三百九十五條後
段規定甚明。本件上訴人甲○○被訴牽連犯行使偽造公文書、行
使偽造私文書、偽造公印文部分，不服原審科刑之判決，於民國
九十六年十月二十二日提起上訴，並未敘述理由，迄今逾期已久
，於本院未判決前仍未提出，依上開規定，其此部分之上訴自非
合法，亦應予駁回。
參、乙○○、甲○○不得上訴於第三審法院部分：
按刑事訴訟法第三百七十六條所列各罪之案件，經第二審判決者
，不得上訴於第三審法院，為該法條所明定。又裁判上一罪案件
之一部分，得提起第三審上訴者，其不得上訴第三審部分，依審
判不可分原則，第三審法院亦應併予審判。但以得上訴部分其上
訴合法為前提。本件乙○○、甲○○得上訴第三審法院之行使偽
造私文書、行使偽造公文書及偽造公印文部分，其上訴為不合法
，本院由程序上予以駁回，對於其二人牽連之行使偽造特種文書
及詐欺取財（包括既、未遂）部分自無從併為實體上審判，此部
分既分屬上揭法條第一款、第四款之案件，為不得上訴於第三審
法院之案件，其等此部分上訴均不合法，應併予駁回。
據上論結，應依刑事訴訟法第三百九十五條，判決如主文。
中    華    民    國  九十八  年   十二   月  二十九  日
                      最高法院刑事第八庭
                          審判長法官  洪  文  章
                                法官  王  居  財
                                法官  郭  毓  洲
                                法官  黃  梅  月
                                法官  邱  同  印
      本件正本證明與原本無異
                                      書  記  官
中    華    民    國  九十九  年    一    月    四    日
                                                    ｍ

司法院資訊處製作；財團法人民間司法改革基金會備份。
